【裁判字號】    95,易,344
【裁判日期】    950511
【裁判案由】    傷害
【裁判全文】
臺灣臺北地方法院刑事判決              95年度易字第344號
公  訴  人  臺灣臺北地方法院檢察署檢察官
被      告  甲○○
輔  佐  人  閻濤
選任辯護人  沈志成律師
            吳泓峻律師
上列被告因傷害案件，經檢察官聲請簡易判決處刑（94年度偵續
字第424號），惟本院受理後（95年度簡字第408號）認不宜以簡
易判決處刑，改適用通常程序審判，判決如下：
    主  文
甲○○傷害人之身體，處有期徒刑參月，如易科罰金以參佰元折
算壹日。
    事  實
一、甲○○係欣欣客運股份有限公司司機。緣甲○○於民國93年
    9 月24日17時許，駕駛營業大客車18路公車（車牌號碼：AF
    －301 號，已於94年8 月1 日報廢解體，下稱系爭公車），
    行經台北市○○路之交通銀行前，適有年邁且柱著拐杖、行
    動不便之乙○○欲搭車返家，乙○○向甲○○招手，示意停
    車，惟甲○○並未有停車之意，乙○○乃再趨前，至衡陽路
    中間，敲打系爭公車後門，甲○○見狀後，開啟前門供乙○
    ○上車，乙○○邊柱著枴杖上車，邊質問甲○○「為何不開
    後門，只開前門？」，斯時，甲○○未待乙○○上完第1 階
    梯，即按下關門鈕，致系爭公車之蝴蝶門碰擊到乙○○之背
    部（未成傷，詳如後述），乙○○賣力的上到系爭公車之第
    4 階梯時，站在駕駛座後面，再次質問正在行進中之甲○○
    ，「你撞到我啦，你知道嗎？」，未料，甲○○對於乙○○
    之叨念，竟心生不滿，明知乙○○尚站立在其身後，基於傷
    害之犯意，故意先猛加油再急踩煞車，使得乙○○猝不及防
    而摔跟斗跌躺在系爭公車車上，致其受有左胸挫傷、下背部
    及尾椎挫傷、腰椎第4 、5 節滑脫等傷害。
二、案經乙○○告訴台北市政府警察局萬華分局報請台灣台北地
    方法院檢察署檢察官偵查，聲請簡易判決處刑，本院受理後
    認不宜以簡易判決處刑，改適用通常程序審理。
    理  由
一、訊據被告甲○○矢口否認前開犯行，辯稱意旨略以：事發當
    天，我在台北市○○路之站牌停車，乘客上下車完畢後，我
    就關門開車，剛好停等紅燈，適告訴人乙○○趨前敲後門，
    我就開前門讓他上車，告訴人上車後我才關車門，告訴人上
    車後即對我辱罵三字經，也不坐下，我也不理他，再過了一
    個綠燈後，便聽到後面傳來摔倒聲，我並沒有猛踩煞車、或
    猛踩油門。又告訴人所受之傷害為舊傷云云。
二、被告之辯護人亦為被告之利益提出辯護，意旨略以：一般人
    登上公車後，均會隨即找尋扶把，以免公車往前開動時，因
    站立不穩而受傷，故告訴人所受之傷害，究係因疏未注意所
    造成？抑或係被告故意不當所造成？殊非無疑；又告訴人既
    扶著攔扞與被告說話，顯然其已站穩，被告絕非趁其尚未站
    穩之際故意使其摔倒，且被告如何猛加油門又猛踩煞車乙節
    ，告訴人始終證述不清，縱使確實如告訴人所言，其係因被
    告猛加油門再猛踩煞車致其摔倒，則依常理告訴人應係向前
    猛跌出去，不可能向後跌座，甚者，不論告訴人係向前或向
    後跌坐，其僅可能於身體正面或背面其中一面受傷，不可能
    同時有左胸挫傷、下背部和尾椎挫傷等傷害。甚者，告訴人
    於台北市立聯合醫院和平院區（以下均以台北市立和平醫院
    稱之）就診之病歷亦記載告訴人自述坐公車時被車門撞傷後
    自跌，告訴人焉有可能向後跌坐而造成左胸挫傷？佐以證人
    牟惕銘於偵查時亦證稱：告訴人說他是被毆打的等語，故告
    訴人所受之傷害，不僅原因不明，且造成之傷勢亦與常理不
    符，絕非被告故意傷害告訴人所致。
三、本院查：
    (一)前開事實，已據告訴人於本院審理時具結證稱明確；復有
      台北市立和平醫院於93年9 月24日所簽立之診斷證明書、
      台北市立和平醫院於95 年3月17日北市醫和字第09531292
      300 號函所附之病歷資料、行政院國軍退除役官兵輔導委
      員會台北榮民總醫院（下稱台北榮民總醫院）於93年9 月
      25日所簽立之診斷證明書、台北榮民總醫院於95年3 月14
      日以北總企字第0950004186號函所附之病歷資料在卷可稽
      。
    (二)依告訴人於台北市立和平醫院、台北榮民總醫院就診之病
      歷資料所載，告訴人確受有前開傷害，而被告亦自承事發
      當時系爭公車乘客不多，前面有很多位置，告訴人搭乘系
      爭公車時，並未坐在座位上，而有摔倒等情，衡諸一般經
      驗法則，告訴人係18年11月21日出生，有其年籍資料在卷
      可稽，其於事發當時已係將近75歲高齡之老翁，柱著拐杖
      ，行動不便，年邁之告訴人搭上公車後，勢將會趕快就近
      尋找位置坐下，避免車子行進間劇烈晃動，造成自己無法
      站穩而跌倒，乃告訴人竟然未及時坐下而在系爭公車上摔
      倒受傷，則其指訴係其剛上車之際，站立在駕駛座後面指
      責被告時，因被告先猛加油再急踩煞車，致其摔跟斗而倒
      躺在系爭公車上等情，尚非無法想像，亦無悖於一般事理
      之常。佐以被告於本院行準備程序時，供稱：告訴人敲前
      門，我就讓他上車等語（見本院95年2 月24日準備程序筆
      錄第2 頁），繼而於審理時始附和告訴人之證述據實供稱
      ：告訴人係敲後面，我開前門等語（見本院95年4 月26日
      審判筆錄第12頁），前後所供已然不符，而有迴避不實之
      情，尤有甚者，系爭公車車門乃係兩片式（即蝴蝶門），
      其開啟乃係一邊一片往兩邊靠，非單片式僅往一邊靠，業
      據證人林東正於本院審理時具結證稱明確（見本院95年4
      月20日審判筆錄），然而，被告竟仍謊稱系爭公車車門係
      單片式的云云（見本院95年4 月26日審判筆錄第14頁），
      足見被告事後心虛，委以不實之情，閃避事實之態度，益
      證告訴人前開指訴，尚非子虛，應可採信。
    (三)參以被告於本院行準備程序及審理時之供稱意旨觀之，事
      發當時，被告駕駛系爭公車行經台北市○○路交通銀行附
      近時，並無發生足以讓其猛踩油門後，再急踩煞車之事，
      而被告亦明知告訴人尚站立其後，被告既身為公車駕駛，
      而為職業駕駛，對於年邁之老翁仍站立其後，如無由地急
      踩油門、再踩煞車，勢必會使該老翁因此一猝不及防之動
      作而摔倒等情，理當知之甚詳，被告明知於此，竟仍在告
      訴人質問被告「為何不開後門，只開前門？」、「你撞到
      我啦，你知道嗎？」等語之後，突如其來的猛踩油門、再
      急踩煞車，其意欲藉此讓告訴人摔倒，抒發其不滿，而有
      傷害之故意，至為灼然。被告及辯護人所辯，不足採信。
    (四)證人即台北市立和平醫院醫生牟惕銘雖於檢察官偵查時具
      結證稱：告訴人就診時有說傷勢是因被毆所造成的等語（
      見偵續字卷第22頁），台北市立和平醫院前開病歷中之檢
      傷記錄載明：「119 推床入，訴坐公車時被車門撞傷後自
      跌」等語，然此部分與告訴人前開證述不符，且依前開台
      北市立和平醫院之病歷所載，告訴人乃係向證人牟惕銘陳
      述係因車禍造成，亦即病歷中載明「pt said by T. A.」
      等語，是以，前開檢傷記錄及證人牟惕銘之證述，尚不足
      為被告有利認定之依據。
    (五)所謂「挫傷」，乃指由鈍性物體直接作用於身體軟組織而
      發生的非開放性損傷。棒打、車撞、跌倒是最常見的原因
      。頭部、關節、胸壁、骨盆部和腰薦部等為多發部位。輕
      度挫傷一般為毛細血管溢血，毛細淋巴管流出的淋巴液積
      聚於肌肉和結締組織之間，造成腫脹，疼痛明顯。職是，
      被告之輔佐人以「醫生說這個人（按指告訴人）沒有紅，
      沒有腫，就是挫傷」，質疑告訴人未有受傷云云，顯不足
      採。此外，依台北市立和平醫院、台北榮民總醫院前開病
      歷，均有註明告訴人尚有「第二腰椎陳舊性骨折」（或「
      腰椎第二節陳舊性骨折」，而其他傷勢則並未特別標記為
      舊傷，益見告訴人所受之前開傷勢確為新傷無疑。被告及
      其輔佐人辯稱：告訴人所受之傷不是新傷云云，不能採憑
      。
    (六)被告先加油進而急踩煞車，勢將造成系爭公車劇烈晃動，
      而系爭公車晃動時，因加油及煞車先後所產生之力量，方
      向不同，該等力量因而造成告訴人身體正面碰撞到系爭公
      車內之設備，且跌躺在地上，致使其受有前開傷害，經核
      亦與一般物理現象相符，職是，辯護人以：依常理告訴人
      應係向前猛跌出去，不可能向後跌座，甚者，不論告訴人
      係向前或向後跌座，其僅可能於身體正面或背面其中一面
      受傷，不可能同時有左胸挫傷、下背部和尾椎挫傷等傷害
      云云，不足採信。
    (七)台北榮民總醫院前開診斷證明書臚列告訴人受有「腰部挫
      傷、腰椎第四、五節滑脫」等傷害，而與台北市立和平醫
      院前開診斷證明書所臚列告訴人所受之傷勢為「左胸挫傷
      、下背部和尾椎挫傷」，或有不同，惟查，依台北榮民總
      醫院前開病歷於93年9月25日之診療記錄載明：「sever l
      ow back pain after a TA days ago」等語，台北市立和
      平醫院前開病歷於93年9 月24日之急診診療記錄亦載明：
      「low back area pain」、「後側腰痛」等語，則台北榮
      民總醫院診斷證明書上所記載之「腰部挫傷」之傷勢，應
      已包含在台北市和平醫院診斷證明書所載之「下背部挫傷
      」無訛。次查，台北榮民總醫院及台北市立和平醫院均曾
      對告訴人施以X 光檢查，就檢查結果，其中台北榮民總醫
      院之病歷中載明：「L4/5 spondylolisthesis」等語，台
      北市立和平醫院之病歷則載明：「spondylolisthesis of
      L 4 on L5 」等語，而所謂「spondylolisthesis 」係指
      脊椎滑脫，即兩個椎體位置位移滑脫。所謂「L4」、「L5
      」係指腰椎第4 節、第5 節。是告訴人所受之傷害，尚包
      括「腰椎第四、五節滑脫」至明。基上，被告否認告訴人
      受有台北榮民總醫院前開診斷證明書所載之傷勢云云，委
      無足取。
    (八)綜上所述，本件事證明確，被告傷害犯行，堪以認定，其
      前開所辯，顯係事後卸責之詞，不足採信。
三、論罪科刑的理由：
    (一)核被告所為，係犯刑法第277 條第1項之傷害罪。
    (二)爰審酌被告僅因告訴人搭上系爭公車之後，質問「為何不
      開後門，只開前門？」、「你撞到我啦，你知道嗎？」等
      語，即心生不滿，而以前開方式傷害告訴人成傷之犯罪手
      段、目的、動機、犯罪所生之損害，被告犯罪後仍然矢口
      否認、飾詞卸責，且未與告訴人和解，足見其毫無悔意之
      態度等情狀，量處如主文所示之刑，並諭知易科罰金之折
      算標準，以資懲儆。
四、不另為無罪判決部分：
    (一)公訴意旨另以：被告於前開時間駕駛系爭公車，行經台北
      市○○路之交通銀行前，適有年邁而雙腳不便之告訴人乙
      ○○欲搭車返家，惟被告到站後僅開前門供乘客上車，嗣
      告訴人趕由前門上車後即詢問被告為何不開後門，詎被告
      因此心生不快，竟基於普通傷害他人身體之犯意，於告訴
      人踏上第一層階梯後即關上車門，致車門大力撞擊告訴人
      之背部及腰部成傷，因認被告尚涉犯刑法第277 條第1 項
      之傷害罪名云云。
    (二)惟查：
      1.系爭公車前門之構造乃係兩片式（即俗稱蝴蝶門），已
        如前述，而依據一般搭乘公車之經驗，目前公車車門之
        開關均係以氣壓調節方式控制，亦即不論前開門片關合
        時，其旋轉方向係順時鐘方向，或逆時鐘方向，該門片
        之關合因係以前開方式控制，啟動關門鈕後，當係以徐
        緩之速度慢慢關合，則以前開門片關合之方式及速度，
        因門片關合而碰觸到乘客時，是否足以讓乘客受傷，容
        有疑義。
      2.再者，一般公車之前開門片關合時，其接觸密合處，均
        有黏貼一圈厚實之橡膠，俾使門片關合時均能完全密合
        而無縫隙，則以該黏貼厚實橡樛之門片碰撞到乘客之身
        體，因有該橡膠做為緩衝之介面，被碰撞之乘客亦難有
        受傷之虞。
      3.據上，被告未待告訴人上完第1 階梯，固確有按下關門
        鈕，致系爭公車之蝴蝶門碰擊到告訴人背部之情，已據
        告訴人證稱明確，然被告前開行為，並不足以使告訴人
        成傷，經核尚與刑法第277 條第1 項之傷害構成要件不
        符，自無法以傷害罪相繩。此外，復查無其他積極證據
        ，足證被告有公訴人所指訴之前開犯行，此部分原應為
        被告無罪之諭知，惟公訴人認此部分與前開論罪、科刑
        部分，有接續犯之實質上一罪關係，爰不另為無罪之諭
        知。
據上論斷，應依刑事訴訟法第452 條、第299 條第1 項前段、刑
法第277 條第1 項、第41條第1 項、罰金罰鍰提高標準條例第1
條前段、第2條判決如主文。
本案經檢察官黃紋綦到庭執行職務
中    華    民    國    95    年    5     月    11    日
                  刑事第七庭  審判長法  官  梁耀鑌
                                    法  官  蕭清清
                                    法  官  蔡守訓
以上正本證明與原本無異。
如不服本判決，應於判決送達後10日內向本院提出上訴狀（應抄
附繕本）。告訴人或被害人如對於本判決不服者，應具備理由請
求檢察官上訴，其上訴期間之計算係以檢察官收受判決正本之日
期為準。
                                    書記官  廖純瑜
中    華    民    國    95    年    5     月    11    日
附錄論罪科刑條文：
中華民國刑法第277條
(普通傷害罪)
傷害人之身體或健康者，處 3 年以下有期徒刑、拘役或 1 千元
以下罰金。
犯前項之罪因而致人於死者，處無期徒刑或 7 年以上有期徒刑；
致重傷者，處3年以上10年以下有期徒刑。


司法院資訊處製作；財團法人民間司法改革基金會備份。
